【裁判字號】    99,交聲,591
【裁判日期】    991124
【裁判案由】    聲明異議
【裁判全文】
臺灣嘉義地方法院交通事件裁定         99年度交聲字第591號
原處分機關  交通部公路總局嘉義區監理所嘉義市監理站
異  議  人
即受處分人  張元瑞
上列異議人即受處分人因違反道路交通管理處罰條例事件，對於
交通部公路總局嘉義區監理所嘉義市監理站民國99年11月2日所
為之裁決處分（處分案號：嘉監義裁字第裁76-L00000000號）聲
明異議，本院裁定如下：
    主  文
原處分關於罰鍰新臺幣參萬肆仟伍佰元部分撤銷。
前項撤銷部分，張元瑞不罰。
    理  由
一、原處分意旨略以：異議人即受處分人（下稱異議人）張元瑞
    於97年11月9日18時53分許，酒後駕駛車牌號碼RX-4125號自
    用小客車，行經嘉義市○○路與世賢路三段交岔路口處，經
    警攔檢測得酒精濃度為每公升0.55毫克超過規定標準（超過
    每公升0.40毫克以上未滿0.55毫克），遂予製單舉發；嗣原
    處分機關即交通部公路總局嘉義區監理所嘉義市監理站（下
    稱原處分機關）以異議人之違規事實明確，乃依道路交通管
    理處罰條例第35條第1項第1款之規定，裁處異議人罰鍰新臺
    幣（下同）34,500元，吊扣駕駛執照12個月，並施以道路交
    通安全講習之處分等語。
二、聲明異議意旨略以：異議人對上開違規事實並不否認，惟上
    開行為業經臺灣嘉義地方法院檢察署檢察官以98年度偵字第
    902號緩起訴處分在案，緩起訴所定條件義務勞務70小時履
    行完畢，基於一罪不二罰之原則，原處分機關於99年11月2
    日以嘉監義裁字第76-L00000000號裁決書裁處異議人罰緩
    34,500元部分，顯有違誤，爰聲明異議，請求法院撤銷上揭
    裁決書罰緩部分等語。
三、按汽車駕駛人飲用酒類後其吐氣所含酒精濃度超過每公升
    0.25毫克以上者，不得駕車，道路交通安全規則第114條第2
    款定有明文。復按汽車駕駛人駕駛汽車經測試檢定有酒精濃
    度超過規定標準者，處新臺幣15,000元以上60,000元以下罰
    鍰，並當場移置保管該汽車及吊扣其駕駛執照1年，道路交
    通管理處罰條例第35條第1項第1款亦有明文規定。
四、又按：
 (一)行政罰法第26條規定：「一行為同時觸犯刑事法律及違反行
   政法上義務規定者，依刑事法律處罰之。但其行為應處以其
   他種類行政罰或得沒入之物而未經法院宣告沒收者，亦得裁
   處之。前項行為如經不起訴處分或為無罪、免訴、不受理、
   不付審理之裁判確定者，得依違反行政法上義務規定裁處之
   。」即所謂一事不二罰原則，究其立法目的，無非以一行為
   同時觸犯刑事法律及違反行政法上義務規定時，由於刑罰與
   行政罰同屬對不法行為之制裁，而刑罰之懲罰作用較強，依
   刑事法律處罰即足資警惕時，實無一事二罰再處行政罰之必
   要，但罰鍰以外之沒入或其他種類行政罰，因兼具維護公共
   秩序之作用，為達行政目的，行政機關仍得併予裁處。
 (二)又檢察官依刑事訴訟法第253條之2第1項第5款規定為緩起訴
   處分，命異議人向公益團體、地方自治團體提供70小時之義
   務勞務，異議人係履行檢察官緩起訴處分命令，此等命令名
   義上雖非刑罰，但仍是一種特殊的處遇措施，對異議人名譽
   、心理、自由亦產生相當制約，並產生未經裁判即生終局處
   理案件之實質效果，性質上已係實質的制裁，應可實質該當
   行政法罰法第26條第1項所指「依刑事法律」之處罰，若行政
   機關另依法行政裁罰，無異一罪二罰。況行政罰法第26條第2
   項既未明文包含「緩起訴處分」之類型，基於對人民不利益
   之規定，本不得任意擴張適用之原則，自不宜逕認行政罰法
   第26條第2項之規定，經緩起訴處分之情形亦有適用，始為允
   當。因此參酌行政法法第26條立法意旨，違反行政法上義務
   之行為，若同時亦經檢察官另為緩起訴處分時，行政機關應
   不得就同一行為，再為與刑罰相類罰鍰處分（高等法院暨所
   屬法院96年法律座談會刑事類提案第36號法律提案參照）。
 (三)又道路交通管理處罰條例第35條第8項固定有汽車駕駛人經裁
   判確定處以罰金低於該條例第92條所訂最低罰鍰基準規定者
   ，應依該條例裁決繳納不足最低罰鍰部分之規定，惟檢察官
   以緩起訴命異議人向指定之公益團體、地方自治團體或社區
   提供義務勞務，與道路交通管理處罰條例第35條第8項經裁判
   確定處以「罰金」，性質迥然不同，並無所謂差額可言，自
   無適用上開規定之可能；又服義務勞務雖非繳納金錢，但參
   酌98年1月21日修正公布之刑法第41條第2項規定，得易科罰
   金者，得以提供社會勞動6小時折算1日，是服義務勞務並非
   毫無付出，且是否以服義務勞務之方式作為緩起訴處分之負
   擔，檢察官可依情狀考量（臺灣高等法院臺南分院97年度交
   抗字第319號、98年度交抗字第19 號裁定意旨參照）。況檢
   察官為緩起訴處分時，乃係考量異議人之違法動機、狀況以
   及對公益之維護，而決定緩起訴期間應履行之事項，其指定
   是否低於交通違規所應裁罰之最低金額而有失當，係檢察官
   為緩起訴處分時所應審酌之事項，不得以此為異議人應在受
   行政裁罰之依據，若檢察官審酌後認為命異議人履行一定時
   數之義務勞務，即足令異議人知所警惕，無再犯之虞，對於
   公共利益之維護已無礙，亦無再另處以罰鍰之必要（臺灣高
   等法院台中分院97年度交抗字第380號裁定意旨參照。
五、經查本件異議人上開酒後駕車之行為，前經臺灣嘉義地方法
    院檢察署檢察官以98年度偵字第902號為緩起訴處分，並令
    異議人於緩起訴處分確定之日起8月內立悔過書、向指定之
    公益團體、地方自治團體、社區提供70小時之義務勞務及參
    加1次嘉義地方法院檢察署指定之法治教育宣導課程，前開
    條件嗣經異議人履行完畢，而上開緩起訴期間為1年，業於
    99年3月1日期滿，緩起訴並未被撤銷；又異議人因上揭酒後
    駕駛自用小客車之案件經警舉發，原處分機關於99年11月2
    日認異議人違反道路交通管理處罰條例第35條第1項第1款規
    定，以嘉監義裁字第裁76-L00000000號裁決書裁處罰鍰34,
    500元，吊扣駕駛執照12個月及應參加道路交通安全講習等
    情（關於吊扣駕駛執照部分已先行繳納吊扣，與道路交通安
    全講習部分均未經異議人聲明不服），有緩起訴處分書、98
    年度緩護命字第111號卷宗所附臺灣嘉義地方法院檢察署必
    要命令登記表、98年緩護勞字第47號卷宗所附臺灣嘉義地方
    法院檢察署義務勞務工作日誌、臺灣高等法院被告前案記錄
    表及上揭字號裁決書在卷可稽，異議人就此亦不爭執，上開
    事實足堪認定。
六、又本件異議人聲明異議意旨所載雖係指原處分機關於97年11
    月19日所為裁決書，裁處異議人吊扣駕駛執照12個月，施以
    道安講習，另本案有關罰鍰部分俟司法機關裁判確定後再依
    規定裁處，而異議人對此並未裁處罰鍰部分聲明異議，顯失
    所附麗，並無理由，惟嗣後異議人另於99年11月2日補呈原
    處分機關99年11月2日嘉監義裁字第76-L00000000號裁決書
    ，並經本院以電話詢問異議人本案異議項目為何，經異議人
    稱係針對99年11月2日裁決書上所載罰鍰34,500元聲明異議
    ，此有上開99年11月2日裁決書及本院辦理刑事案件電話記
    錄查詢表各1份在卷可稽，是異議人係認原處分機關99年11
    月2日嘉監義裁字第76-L00000000號裁決書裁處異議人罰緩
    34,500元部分，顯有違誤爰聲明異議，請求法院撤銷上揭裁
    決書罰緩部分，併此敘明。
七、綜上所述，本件異議人於前揭時、地酒後駕駛自用小客車，
    違反道路交通管理處罰條例第35條第1項第1款規定，同時觸
    犯刑事法律及違反行政法上義務規定，揆諸前揭說明，自應
    先依刑事法律處罰之。而異議人經臺灣嘉義地方法院檢察署
    檢察官為緩起訴處分後，已依檢察官之命令提供義務勞務，
    業如前述，已受到實質之制裁。從而，原處分機關以異議人
    有汽車駕駛人酒精濃度超過規定標準之違規事由，再對其裁
    處罰鍰34,500元之罰鍰，即有未洽。故本件異議為有理由，
    應由本院撤銷原處分，並為異議人不罰之諭知。
八、爰依道路交通管理處罰條例第87條第2項，道路交通案件處
    理辦法第20條前段，裁定如主文。
中    華    民    國    99    年  11      月    24    日
                   交通法庭    法  官  葉淑儀
上列正本證明與原本無異。
如不服本裁定，應於裁定送達後5日內向本院提出抗告狀（應附
繕本）。
中    華    民    國    99    年  11      月    24    日
                               書記官  劉美娟

司法院資訊處製作；財團法人民間司法改革基金會備份。
